【裁判字號】    92,訴,91
【裁判日期】    920825
【裁判案由】    返還土地等
【裁判全文】
臺灣花蓮地方法院民事判決  九十二年度訴字第九一號
    原      告  丙○○
                丁○○
                戊○○
    原告兼右
    訴訟代理人  甲○○    住花.
    被      告  交通部台灣鐵路管理局
                          設台北市○○○路三號
    法定代理人  乙○○    住同.
    訴訟代理人  塗福鄉    住花.
右當事人間請求返還土地事件，本院判決如左：
    主      文
原告之訴駁回。
訴訟費用由原告負擔。
    事      實
甲、原告方面：
一、聲明：被告應將坐落花蓮縣瑞穗鄉第七三八地號土地返還丙○○；被告應將坐落
    花蓮縣瑞穗鄉第七六三號、第七六０地號土地返還甲○○；被告應將坐落花蓮縣
    瑞穗鄉第七四三地號土地返還丁○○；被告應將坐落花蓮縣瑞穗鄉第七三四地號
    土地返還戊○○。
二、陳述：(1)原告丙○○、甲○○、丁○○、戊○○所有現住房屋之開地號土地，係
    原告等人先人於民國二十一年以前就在系爭土地上居住，並於三十五年十一月一
    日在該處設有戶籍，迄今已有數十幾年之久，是合法占有人。並據先人轉述當初
    要申請該土地權狀時，是當時之政府以該土地必須保留給予當時之台灣省鐵路局
    （現為交通部臺灣鐵路管理局，下稱，鐵路管理局）及該管理局花蓮工務段（對
    該工務段之起訴已撤回）作為「公共設施用地」之用為由，致使原告之前人，無
    法依土地法向地政機關申辦「土地所有權狀」之應有手續，並非原告自願放棄該
    項土地之「土地所有權」，再經祥查被告是於三十六年十月十七日將該數筆土地
    占有之後才登記所有權。(2)惟自當時迄今，系爭土地並無「公共用地」之必要，
    理應在數十年前就該還土地之所有權返屬原告等人，由原告自行管理及辦理土地
    所有權才合情合理。然原告以不合法方式，於未取得原告前人之同意下於三十六
    年十月十七日登記為所有權後，迄仍繼續占用該土地外，又再向原告等人收取「
    使用費」即租金，顯然是違法又違憲之行為，且侵害合法土地占有人之權益，原
    告等人無法接受。(3)依據土地法第二章（地權篇）第十條規定「中華民國領域內
    之土地，屬中華民國人民全體」，其經人民依法「設籍登記」及繳納房屋稅者，
    有優先權，而原告係於二十一年即有設籍，於三十五年十一月一日又再次設籍，
    其權利自應優先於被告。因此被告應儘速將土地所有權返還（或移轉土地所有權
    ）予原告等人。
三、證據：提出日據時代二十一年、二十六年之日籍登記簿謄本、三十五年十一月一
    初次設籍登記籍謄本、花蓮縣稅捐稽徵處玉里分處房屋稅籍證書各、系爭土地於
    三十六年十月十七日登記所有權為台灣省之土地登記謄本、系爭土地之現在土地
    登記簿謄本、修正國有財產法第五十二條之二之立法志、申購國有非公用不動產
    申請人應繳證件覽表等資料、財政部國有財產局台灣北區辦事處花蓮分處九十二
    年四月二十四日台財產北花二字第０九二０００四六號、０九二０００八三一二
    號函為證據。
乙、被告方面：
一、聲明：駁回原告之訴；並願供擔保免為假執行之宣告。
二、陳述：查本案土地原為花蓮縣瑞穗鄉○○段五五一地號，日據時期所有人為國庫
    ，台灣總督管理。地目為鐵道用地，三十五年花蓮縣政府代理申報所有權人為國
    民政府，三十六年依法公告確定所有權人為台灣省政府，管理機關為台灣省政府
    交通處鐵路管理局，本件係爭土地均由瑞穗段五五一地號分割而出，再經過地政
    機關辦理重測後之新編地段、地號。依土地法第四十三條「依本法所為之登記有
    絕對效力」規定，系爭土地既已依法登記程予完成所有權及管理機關之登記，自
    無「土地所有權」歸還之責，此乃當然解釋等語資為抗辯。
    理      由
一、按訴之變更、追加他訴，於擴張或減縮應受判決聲明事項之聲明行為無礙，民事
    訴訟法第二百五十五條第一項第三款分別定有明文。本件原告起訴時對被告之請
    求除上開聲明事項，亦包括返還已支付之「使用費」，嗣於訴訟進行中，減縮全
    部「使用費」之請求，揆諸前揭說明，自屬無礙。
二、本件原告丙○○、甲○○、丁○○、戊○○等人起訴主張，自其前人迄今，已佔
    用系爭土地居住達數十年之久，並設有戶籍，已屬合法占有人，且非自願放棄該
    項土地之「土地所有權」，而係因當時政府以系爭土地須保留為「公共用地」之
    用，才使原告等無法登記所有權，現在該土地既無作為「公共用地之用」，自應
    返還予原告等人等事實，固提出日據時代二十一年、二十六年之日籍登記簿謄本
    、三十五年十一月一初次設籍登記籍謄本、花蓮縣稅捐稽徵處玉里分處房屋稅籍
    證書各、系爭土地於三十六年十月十七日登記所有權為台灣省之土地登記謄本、
    系爭土地之現在土地登記簿謄本等資料為證據。查依原告所主張內容觀之，應係
    主張原告等人及其前人佔用系爭土地數十年之久，已依「時效取得」之規定而取
    得系爭土地之所有權，然而，原告之主張並無理由，論述如下：
    (一)查依原告等人所提出之渠等所分別占用系爭花蓮縣瑞穗鄉第七三八、七六三、
      七六０、七四三地號等土地之土地登記簿謄本所記載，該四筆土地之所有權業
      已分別於八十七年十二月二十一日登記為「中華民國」所有，而被告交通部臺
      灣鐵路管理局僅為「管理者」，並非所有權，原告等人以土地占用人之地位，
      起訴請求「土地之所有權利」之給付，自不得以非土地所有權人之鐵路管理局
      為請求之對象，已於法未合。
    (二)以所有之意思，二十年間和平繼續占有他人未登記之不動產者，得請求登記為
      所有人；按以所有之意思，十年間和平繼續占有他人未登記之不動產，而其占
      有之始為善意並無過失者，得請求登記為所有人，民法第七百六十九條、第七
      百七十條分別定有明文，依其要件可知須以「占有他人未登記之不動產」為其
      要件，如已登記之不動產，則不屬得請求登記為所有權之範圍，本件系爭之土
      地係屬登記所有權為「中華民國」所有，並非未登記之不動產，自無占用取得
      法理之適用。
    (三)又占有他人未登記之不動產而具備民法第七百六十九條或第七百七十條所定要
      件者，性質上係由一方單獨聲請地政機關為所有權之登記，土地所有人並不負
      擔協同辦理他項權利登記之義務，並無所謂登記義務人之存在，亦無從以原所
      有人為被告，訴由法院逕行判決予以准許，此就所有權取得時效之第一要件須
      以所有之意思，於他人未登記之不動產上而占有，暨依土地法第五十四條規定
      旨趣參互推之，實至明膫。依此規定，原告起訴土地管理者或所有權人給付土
      地之所有權，均無依據，而無理由。
三、綜上所述，原告等人以渠等占用系爭土地已數十年之久，而以土地管機關之被告
    鐵路管理局為被告起訴，而請求給付土地所有權或移轉土地所有權，並於法不合
    ，而不應准許。
四、據上論結，原告之訴為有無理理由，依民事訴訟法第七十八條、第八十五條第一
    項，判決如主文。
中      華      民      國    九十二    年      八      月    二十五    日
                              臺灣花蓮地方法院民事庭
~B法      官  吳順龍
右正本証明與原本無異。
如對本判決不服，應於送達後廿日內，向本院提出上訴狀（應抄附繕本）。
~B法院書記官  陳賜福
中      華      民      國    九十二    年      八      月    二十六    日


司法院資訊處製作；財團法人民間司法改革基金會備份。
